【裁判字號】    97,上,617
【裁判日期】    980413
【裁判案由】    確認派下權存在
【裁判全文】
臺灣高等法院民事裁定                   97年度上字第617號
上  訴  人  乙○○
            甲○○
共      同
訴訟代理人  陳正磊律師
被上  訴人  丙○○
訴訟代理人  廖湖中律師
被上  訴人  祭祀公業呂萬春
法定代理人  呂新發
訴訟代理人  陳建瑜律師
            麥怡平律師
            藍健瑋律師
上列當事人間確認派下權存在事件，上訴人對於中華民國97年5
月22日臺灣板橋地方法院97年度訴字第18號第一審判決提起上訴
後，為訴之變更、追加，本院就變更、追加之訴，裁定如下：
    主  文
變更、追加之訴均駁回。
變更、追加之訴之訴訟費用由上訴人負擔。
    理  由
一、上訴人於原審就被上訴人間確認派下權存在事件，提起主參
    加訴訟，主張：上訴人乙○○招贅生子從母姓，即上訴人甲
    ○○（原名呂建志），依祭祀公業呂萬春管理章程（下稱系
    爭章程）第4 條、最高法院70年度第22次民事庭會議決議、
    祭祀公業條例第4 條第2 項後段規定，上訴人及被上訴人丙
    ○○均得繼承上訴人乙○○之父呂進榮對被上訴人祭祀公業
    呂萬春之派下權等語，聲明求為確認上訴人對被上訴人祭祀
    公業呂萬春之派下權存在。原審就被上訴人間之訴訟部分，
    判決被上訴人丙○○對被上訴人祭祀公業呂萬春之派下權存
    在，上訴人及被上訴人祭祀公業呂萬春均未聲明不服。原審
    駁回上訴人之主參加之訴，上訴人提起上訴，聲明求為：(一)
    原判決關於駁回主參加之訴部分廢棄；(二)確認上訴人就祭祀
    公業呂萬春之派下權存在。
二、上訴人於民國（下同）98年2 月9 日變更上訴聲明為：(一)原
    判決關於駁回上訴人下開第(二)項之訴部分廢棄；(二)確認上訴
    人就祭祀公業呂萬春之已故派下員呂進榮之持分額5,961 分
    之546.5，有其中5,961分之273.25權益分配請求權存在，另
    對被上訴人丙○○為訴之追加，聲明求為：被上訴人丙○○
    於受領祭祀公業呂萬春給付已故派下員呂進榮之權益分配金
    後，應交付其中5,961分之273.25部分予上訴人（見本院卷2
    第295 頁）。主張原因事實為：被上訴人祭祀公業呂萬春為
    契約型公業，由各房公共同或私人出資創立，以出資人為派
    下權人，按出資額計算出資人之持分額及權利分配金，嗣於
    75年7 月31日訂立系爭章程，各出資單位內有數直屬繼承人
    者，公推1 名男性繼承人為該出資單位之代表，繼任派下員
    ，對被上訴人祭祀公業呂萬春行使權利（包括系爭章程第5
    條之權益分配權），再由代表派下員依民法第541 條規定，
    分配所取得之權益金予其他繼承人，被上訴人丙○○為呂進
    榮之繼任代表派下員，對被上訴人祭祀公業呂萬春行使呂進
    榮所有持分之權利義務，但上訴人對於被上訴人祭祀公業呂
    萬春就該持分所分配之權益金，享有2 分之1 權利，被上訴
    人丙○○應分配2 分之1 予上訴人等語。
三、按原告於第二審為訴之變更或追加，非經被告同意，不得為
    之，但民事訴訟法第255 條第1 項第2 款至第6 款情形，不
    在此限，同法第446 條第1 項定有明文。又同法第255 條第
    1 項第2 款所謂「請求之基礎事實同一者」，指變更或追加
    之訴與原訴之主要爭點有其共同性，各請求利益之主張在社
    會生活上可認為同一或關連，而就原請求之訴訟及證據資料
    於相當程度範圍內具有同一性或一體性，得期待於後請求之
    審理予以利用而言；第3 款所謂「擴張或減縮應受判決事項
    之聲明者」，指訴之聲明形式上雖有所變更或追加，但實質
    上仍在原訴訟標的法律關係之範圍以內，僅在該範圍內有所
    增減而言；第4 款所謂「因情事變更而以他項聲明代最初之
    聲明」，係指原告之訴因起訴後兩造間法律關係或事實狀態
    變動，致不能繼續為原來請求之情形而言。查：
  (一)上訴人於原訴訟主張其與被上訴人丙○○均繼承呂進榮宗祧
    ，而得繼承呂進榮對被上訴人祭祀公業呂萬春之派下權，共
    同成為派下員等語，所確認之訴訟標的為上訴人對被上訴人
    祭祀公業呂萬春之派下權。上訴人於變更之訴主張被上訴人
    丙○○為呂進榮之繼任派下員，對被上訴人祭祀公業呂萬春
    行使呂進榮所有持分之權利義務，但上訴人對於被上訴人丙
    ○○自被上訴人祭祀公業呂萬春受領之權益金，享有2 分之
    1 權利等語，所確認之訴訟標的為上訴人與被上訴人丙○○
    內部之權益分配金請求權。變更之訴之訴訟標的法律關係，
    顯不在原訴訟標的法律關係之範圍以內，自不屬於民事訴訟
    法第255 條第1 項第3 款所謂「減縮應受判決事項之聲明」
    情形。
  (二)上訴人於原訴訟主張其與被上訴人丙○○均得繼承呂進榮對
    被上訴人祭祀公業呂萬春之派下權等語，即主張上訴人及被
    上訴人丙○○各享有派下權，則原審就被上訴人間確認派下
    權存在事件，判決被上訴人丙○○對被上訴人祭祀公業呂萬
    春之派下權存在，尚不至使上訴人提起之主參加訴訟，求為
    確認上訴人之派下權是否存在之目的不能達成，自無民事訴
    訟法第255 條第1 項第4 款所謂因情事變更，而必須以上開
    變更或追加聲明代最初聲明之情事。
  (三)本件原訴訟之確認標的為上訴人對被上訴人祭祀公業呂萬春
    之派下權，本院僅須就上訴人所主張系爭章程第4 條、最高
    法院70年度第22次民事庭會議決議、祭祀公業條例第4 條第
    2 項後段規定，論斷上訴人是否得以繼承呂進榮之派下權。
    至上訴人變更、追加之訴之訴訟標的為上訴人與被上訴人丙
    ○○內部之權益分配金請求權，本院在被上訴人丙○○單獨
    繼受對被上訴人祭祀公業呂萬春行使呂進榮之派下權之前提
    事實下，須進一步調查、審認被上訴人丙○○是否負有給付
    權益金2 分之1 予上訴人之義務，可見此變更、追加之訴之
    主要爭點及上訴人請求利益之主張，與原訴訟顯然不同，且
    非關連，本院審理變更、追加之訴不能完全利用原訴訟之證
    據資料，應認上訴人於原訴訟與變更、追加之訴所主張請求
    之基礎事實尚非同一，而無民事訴訟法第255 條第1 項第2
    款情形。
  (四)被上訴人丙○○不同意上訴人為訴之變更、追加（見本院卷
    2 第331 頁），被上訴人祭祀公業呂萬春不同意上訴人為訴
    之變更（見本院卷2 第295 頁反面），該變更、追加訴訟復
    無民事訴訟法第255 條第1 項第5、6款情形，本院認為上訴
    人為訴之變更、追加，不備訴之變更、追加要件，並不合法
    ，應予駁回。
四、上訴人於98年3 月9 日具狀撤回對被上訴人祭祀公業呂萬春
    之上訴（見本院卷2 第354 頁），係以上開訴之變更、追加
    合法為前提。本院既認定上訴人所為訴之變更、追加不合法
    而不予准許，上訴人所為撤回應不生效力，即上訴人與被上
    訴人祭祀公業呂萬春間就原訴訟之繫屬仍未消滅，附此敘明
    。
五、據上論結，本件變更、追加之訴為不合法，依民事訴訟法第
    95條、第78條、第85條第1 項前段，裁定如主文。
中    華    民    國    98    年    4     月    13    日
                    民事第四庭
                        審判長法  官  張劍男
                              法  官  彭昭芬
                              法  官  翁昭蓉
正本係照原本作成。
如不服本裁定，應於收受送達後10日內向本院提出抗告狀，並應
繳納抗告費新台幣１千元。
中    華    民    國    98    年    4     月    14    日
                              書記官  張淑芬


司法院資訊處製作；財團法人民間司法改革基金會備份。
